【裁判字號】    89,交上訴,58
【裁判日期】    890927
【裁判案由】    業務過失致死
【裁判全文】
臺灣高等法院高雄分院刑事判決                    八十九年度交上訴字第五八號
    上  訴  人  台灣高雄地方法院檢察署檢察官
    被      告  乙○○
右上訴人因被告過失致死案件，不服台灣高雄地方法院八十八年度交訴字第七二號中
華民國八十九年六月三十日第一審判決（起訴案號：台灣高雄地方法院檢察署八十八
年度偵字第八六六九號），提起上訴，本院判決如左：
    主  文
上訴駁回。
    理  由
一、公訴意旨略以︰被告乙○○係祥猷交通公司司機，為從事業務之人，於民國八十
    八年三月二十八日二十一時四十分許，駕駛車牌號碼ＫＡ—二八八號聯結車，沿
    高雄市○鎮區○○路，由北往南方向行駛，途經新生路與佛德路交岔口時，原應
    注意汽車行駛時，駕駛人應注意車前狀況，並隨時採取必要之安全措施，且依當
    時情形，並無不能注意之情事，竟疏於注意車前狀況，適有被害人賴天明駕駛車
    牌號碼︰ＰＶＢ—二○九號重型機車，後座並搭載林茂生，亦沿新生路欲左轉佛
    德街而暫停於交岔路口中間待轉時，遭被告自後撞及，被害人人車倒地後，並遭
    被告所駕聯結車之右後輪輾壓，並因此受有胸腹部挫裂傷等傷害，當場因臟器外
    露而死亡等語，被告乙○○涉刑法第二百七十六條第二項之業務過失致人於死罪
    嫌。
二、公訴人認被告涉刑法第二百七十六條第二項之業務過失致人於死罪犯行，其所依
    憑之證據及理由係以被告自白前開過失致人於死之事實不諱，核與證人即被害人
    所搭載之友人林茂生證述之情節大致相符，並有道路交通事故調查報告表在卷可
    憑，而被害人確係因本件事故而死亡，業經檢察官督同法醫師相驗屬實，製有勘
    驗筆錄、相驗屍體證明書、驗斷書可稽等情為其論據。訊據被告固不否認有於前
    開時間駕駛上開車號之聯結車，並於前揭地點發生本件交通事故，肇致被害人死
    亡之事實，核與卷附之道路交通事故調查報告表所記載之情形相符，惟堅決否認
    有任何過失行為，辯稱：事發當日係為公司載貨，並沿新生路之內側快車道由北
    往南方向行進，被害人之機車騎在外側車道中間，事發前被害人原在其右後輪處
    ，到交岔路口時，被害人突然超前左轉，而侵入其車道內，又因距離很近，致其
    煞車不及並向往左閃避，結果仍擦撞到被害人所騎乘之機車等語。
三、按犯罪事實應依證據認定之，無證據不得推定其犯罪事實，又不能證明被告犯罪
    者，應諭知無罪之判決，刑事訴訟法第一百五十四條及第三百零一條定有明文。
    又事實之認定，應憑證據，如未能發現相當證據，或證據不足以證明，自不能以
    推測或擬制之方法，為裁判基礎（最高法院四十年台上字第八六號判例參照）。
    而所謂認定犯罪事實之證據，係指足以證明被告確有犯罪行為之積極證據而言，
    該項證據必須適合於被告犯罪事實之認定，始得採為斷罪之資料（最高法院六十
    九年臺上字第四九一三號判例參照）。復按刑法上之過失，其過失行為與結果間
    ，在客觀上有相當因果關係始得成立。所謂相當因果關係，係指依經驗法則，認
    為在一般情形下，有此環境，有此行為之同一條件，均可發生同一之結果者，則
    該條件即為發生結果之相當條件，行為與結果即有相當之因果關係。反之，若在
    一般情形下，有此同一條件存在，而依客觀之審查，認為不必皆發生此結果者，
    則該條件與結果並不相當，不過為偶然之事實而已，其行為與結果間即無相當因
    果關係（最高法院七十六年台上一九二號判例）。又過失犯之成立，須行為人雖
    非故意，但按其情節應注意，並能注意，而不注意者始構成。
四、經查：
（一）按汽車在雙向四車道行駛時，變換車道時，應注意安全距離，道路交通安全規
      則第九十八條第一項第六款定有明文。依據證人即被害人機車後座載運之林茂
      生於事故發生後員警調查時證稱︰「：：：：：當時曳引車沿新生路內線道由
      北向南行駛，我與我朋友從右側快車道左轉，當時路口指示燈號已變換為黃燈
      ，我朋友欲搶燈號超車左轉佛德路，結果與曳引車擦撞跌倒，我朋友就被車號
      ＫＡ—二八八號之曳引車當場輾死」（見警卷第五頁背面），然於檢察官相驗
      時陳稱︰「（問︰經過情形）當時機車到路口中間等紅燈要左轉，結果大貨車
      從後面撞到。（問︰當時機車是否在移動或靜止中？）當時機車在路口準備待
      命左轉中」（見相驗卷第十頁及其背面），復於原審法院八十九年四月二十六
      日調查時則證述︰「（問︰被害人機車於何狀態下被撞上？）那時被害人機車
      是停止中，被擦撞的。（問︰被害人車子於被撞前之行進路線？）被害人車是
      自新生路準備左轉佛德路。（問︰於現場圖中何處被擦撞？）在佛德街與新生
      路口中間被擦撞，那時被害人車是停止中。（被告卡車何部份擦撞被害人機車
      ？）貨車中間部份擦撞到被害人機車。（問︰案發前，被害人機車是否自慢車
      道變換到快車道？）被害人車車速約四十公里甲慢慢從慢車道轉到快車道。
      （問︰被害人車被被告車撞上時，被害人車是否停止中？）是減速中，不是停
      止中。（問︰為何剛才你說被害人車停在路中間被被告車撞上？）是在減速行
      駛中，被被告車撞上，不是機車停止中被撞上。（問︰究是停車左轉被撞上？
      還是減速自慢車道變換到快車道時被撞上？是直接減速自慢車道變換到快車道
      時被撞上」等語（見原審法院八十九年四月二十六日訊問筆錄），即本件意外
      事故究竟如何發生？是被害人欲搶燈號左轉，於行進間未與被告所駕駛之聯結
      車保持安全距離所造成，抑或是被害人為左轉佛德街而暫停於路口中心處時為
      被告所擦撞？參酌高雄市政府前鎮分局所繪製之道路交通事故調查報告表所示
      ，事故發生後被告所駕駛之聯結車停於新生路北上外側車道與慢車道間，車頭
      朝向東南方、車尾位於西北方向，距離新生路行車分向限制線延伸線右前輪八
      點六公尺、右後輪四點一公尺，被害人之機車則倒於被告之聯結車右後一點零
      公尺之北上內側快車道上，車頭朝向西北方向、車尾則在東南方向，並距新生
      路方向限制線延伸現前輪距一點五公尺、後輪距離二點四公尺，又前輪距南下
      停止線延伸線三點零公尺，北上內側快車道留有其倒地刮痕長三點零公尺，刮
      痕起點距該延伸線零點一公尺，藉此關係位置形態，及卷附編號四至九之車損
      相片，二車車損部份，係被告所駕駛之聯結車右前方向燈破裂，而被害人所騎
      機車則係左側煞車把手彎曲，即從事故調查報告表與現場車損照片可得，於事
      故發生後，被害人所騎之機車在新生路內側快車道即留有倒地刮痕，刮痕起點
      距離分向限制線延伸線約一點零公尺，且被害人所騎之機車後方及右側等處並
      無任何擦撞痕跡，由此跡證所顯示，被害人之機車並非停止於新生路口中等待
      左轉，而遭被告所駕駛之聯結車自後方撞及，是應以證人林茂生所證稱，被害
      人騎乘機車於新生路之外側車道上，變換車道至內側快車道欲左轉時，二車擦
      撞始發生意外事故為可採。從而，本件肇事經過，應係被害人騎乘機車沿新生
      路由南往北方向行駛在慢車道上，於抵達該路佛德街交岔路口附近時，欲左轉
      佛德街，而由慢車道依序進入外側快車道，因見交通號誌已由綠燈轉換為黃燈
      ，為搶燈號，遂由外側車道欲超越在內側車道行駛由被告所駕駛之聯結車，以
      便變換車道進入內側車道左轉佛德街，惟於變換車道時，未與被告所駕駛之聯
      結車保持安全距離，亦即其於尚未超車至被告得以適時煞車，以防止事故發生
      之安全距離，即貿然左轉佛德街，違反前揭道路交通安全規則第九十八條第一
      項第六款之規定，致其機車左手把與聯結車右前方向燈擦撞，而人、車倒地無
      訛，核與被告所辯稱，案發當時其駕車於新生路之內側快車道由北往南直行，
      被害人所騎機車原係在其右後輪處，但到佛德街交岔路口時，被害人即突然左
      轉，而致被告煞車不及而擦撞到所致等語相符。再者，公訴人認被告駕駛聯結
      車直行於新生路由北往南方向，係因違反道路交通安全規則第九十四條第三項
      所規定之汽車行駛時，駕駛人應注意車前狀況及兩車併行之間隔，並隨時採取
      必要之安全措施之注意義務云云。然本條規範之意旨，係要求駕駛者應注意警
      戒駕駛車輛時車前所有之人、車動態，以適時採取必要與適當之安全措施，以
      避免發生交通意外事故，但於車輛直行中對於後方車輛之動態，則無此注意義
      務，否則就社會生活上使用交通工具者間之相互分工而言，未免失其平衡，且
      陷於不可能。依前述，被害人所騎乘之機車與被告駕駛之聯結車，兩車擦撞點
      是在聯結車右前車燈處，與被害人之左側機車手把處，是被害人騎乘機車尚未
      超越至被告之車前方，應無公訴人所稱未注意車前狀況之情形。本件交通事故
      ，經原審院送交高雄市政府建設局車輛行車事故鑑定委員會鑑定，及由高雄市
      車輛行車事故覆議鑑定委員會覆議，均同此認定本件事故發生之原因係因被害
      人變換車道時，未與被告所駕駛之聯結車保持安全距離致肇事，為肇事之原因
      ，被告係行駛在南向內側快車道，如非對方車變換車道不當，則本案不致發生
      ，故其應無肇事原因，有該委員會之高市鑑字第八八○七○四七號之鑑定意見
      書及覆議鑑定委員會以八九高市覆字第九八三號之覆議意見書各一份在卷足稽
      。本件事故發生之原因既係被害人未注意於變換車道時所應保持之安全距離致
      肇事，而被告於被害人超車至其右前方貿然左轉時，並無充足之時間可以採取
      適當之安全措施以避免發生交通事故之結果，應認被告無從預見到被害人違規
      之過失行為，縱有緊急煞車並將方向盤往左打閃避，仍無法避免發生意外，故
      無過失。
（二）次按，汽車在雙向四車道行駛時，大型汽車除超越同一車道之前車或準備左轉
      彎外，均不得在內側車道行駛，道路交通安全規則第九十八條第一項定有明文
      。雖被告自承行駛於內側車道，有違反前開規定，惟與被害人擦撞致其死亡，
      並非被告違反上開規定形成之危險所造成，亦即細究該條規定意旨，係因大型
      車輛速度較慢，除影響交通之順暢外，並因妨礙同向後方欲左轉車輛駕駛者之
      視線而禁止，並未完全限制大型車輛行駛內側車道，僅禁止直行之大型車輛行
      駛內側車道，此從同條項規定欲超車及左轉時，仍得行駛內側車道即足以證明
      。並依客觀之審查，被告縱有此違規行為，並不當然會發生擦撞致被害人死亡
      之結果，應認被告此等違規事實之條件與被害人死亡結果並不相當，僅係為偶
      然之事實而已，亦即，被告該等違規行為，一般尚不足以發生被害人死亡之結
      果。
（三）再按，行車速度，依標誌之規定，無標誌者，在市區道路，時速不得超過四十
      公里，道路交通安全規則第九十三條第一項第一款定有明文。惟查，被告於發
      生交通事故後，就其於事故當時之行車速度究為若干所為之陳述，因目前除特
      種車輛如公共汽車、營業用大客車上裝設有行車紀錄器，可以電子方式紀錄該
      部汽車之行車速度外，於一般車輛上並未有此種裝置設備，故除有證人於發生
      交通事故之前同時注意自己所駕駛汽車或騎乘機車之時速碼錶，而可清楚記憶
      自己之行車時速外，否則衡諸一般國民駕車習慣，駕駛人所隨時注意者係所駕
      駛車輛之前後左右車行狀況，較少會隨時注意自己所駕駛汽車或騎乘機車之時
      速碼錶之駕駛狀態，而只有偶而會注意時速碼錶，故發生交通事故後，行為人
      所稱其於肇事當時之時速為若干之供述，是否真與事實相符，已有存疑，且按
      被告於警訊時稱其於案發當時之時速為五十公里之陳述，該項陳述係屬刑事被
      告對於犯罪事實中之構成要件事實一部承認自己刑事責任之供述，係屬於自白
      之範圍，是被告於訴訟上或訴訟外就其有無違反道路交通安全規則規定所為對
      己不利之陳述，該陳述既屬自白，法院於訴訟上即須依刑事訴訟法第一百五十
      六條第二項所規定被告之自白，不得作為有罪判決之唯一證據，仍應調查其他
      必要之證據，以察其是否與事實相符。即須於卷內所存之證據資料內另有其他
      客觀積極證據足以補強被告所做該對己不利之自白，法院方得憑被告該對己不
      利之自白及其他補強證據認定行為人確有違反道路交通安全規則各該條文規定
      之違規行為，經查本件道路交通事故調查報告表之現場圖中並無被告所駕駛聯
      結車於肇事後有任何煞車痕之記載，雖有證人林茂生證稱被告所駕駛之聯結車
      很快就過去等語（見相驗卷第十頁背面），然並無法確切指出車速為何，又無
      其他目擊證人可以明確指出被告所駕駛聯結車於肇事當時之時速為若干之陳述
      ，尚無法憑證人林茂生籠且概略之印象而認被告超速，是除被告先後之自白外
      ，尚無其他積極之客觀補強證據得以證明被告所做對己不利之自白為屬真實。
      檢察官督同法醫師相驗，製有勘驗筆錄、相驗屍體證明書、驗斷書等情，僅足
      証明有本件交通事故發無，尚不足為被告有過失之依據。核諸前揭說明，自難
      僅憑被告所做對己不利之自白，而在別無其他積極客觀補強證據可證明被告該
      對己不利之自白為屬實在之情況下，遽認被告確有超速行駛之過失違規行為。
  綜前說明，被告行為與被害人死亡結果間並無相當因果關係，即無過失，自無法遽
  對被告論以業務過失致死之刑責。此外，復查無其他證據足以證明被告有公訴人所
  指之業務過失致死犯行，不能證明被告犯罪，依法應諭知無罪之判決。
五、原審為被告無罪之諭知，經核尚無不合，檢察官循告訴人丙○○之請求上訴意旨
    仍執陳詞，指摘原判決不當，求為有罪之判決，並無可取，為無理由，應予駁回
    。
據上論斷，應依刑事訴訟法第三百六十八條，判決如主文。
本案經檢察官劉翼謀到庭執行職務。
中    華    民    國     八十九     年       九       月     二十七     日
                              臺灣高等法院高雄分院刑事第四庭
                                  審判長法官  莊  鎮
                                        法官  陳吉雄
                                        法官  陳啟造
右甲本證明與原本無異。
檢察官如不服本判決，應於判決送達後十日內向本院提出上訴書，其未述理由者並
應於提出上訴書後十日內向本院補提理由書（應附繕本)。
                                      書記官  劉金萍
中    華    民    國     八十九     年       九       月     二十九     日
                                                                        Ａ


司法院資訊處製作；財團法人民間司法改革基金會備份。
